臺灣臺北地方法院民事判決　　　　　　　 94年度訴字第229號
原　　　告　甲○○
訴訟代理人　劉永良律師
被　　　告　台灣基水實業股份有限公司（原政太實業有限公司
　　　　　　 ）
法定代理人　乙○○
訴訟代理人　林合民律師
上列當事人間請求返還不當得利事件，本院於民國94年5月10日
辯論終結，判決如下：
    主    文
原告之訴及其假執行之聲請均駁回。
訴訟費用由原告負擔。
    事實及理由
一、原告起訴主張：被告公司法定代理人乙○○乃訴外人廖瑞雲
    之配偶，伊明知廖瑞雲不懂日文，不可能創作如附件所示美
    眼貼眼臉美容膠帶說明（下稱系爭著作），竟於民國74年10
    月23日代表被告與廖瑞雲訂定著作權轉讓契約，由被告取得
    系爭著作之著作權。81年間，乙○○見原告重製該項著作，
    附於其所生產之「可愛雙眼皮透氣貼布」包裝袋上銷售全省
    及香港各地，認為有機可乘，為代表被告對原告提起訴訟方
    補辦系爭著作之註冊登記。其後乙○○並代表被告對原告提
    出違反著作權法之自訴，是時原告見被告確實享有著作權，
    為避免身陷囹圄，不得已只好與被告和解，賠償被告新台幣
    （下同）800,000元，原告亦因此遭臺灣士林地方法院以81
    年度自字第223號判處有期徒刑7月，緩刑3年確定。嗣因被
    告再以同一理由對訴外人陳鴻銘、黃瑞南提出違反著作權之
    告訴，經臺灣板橋地方法院調查後發現廖瑞雲並不懂日文，
    不可能創作系爭著作，系爭著作並非被告享有著作權之著作
    物，因而以82年度訴字第1550號判決陳鴻銘、黃瑞南無罪確
    定在案。原告知悉後遂對臺灣士林地方法院81年度自字第
    223 號判決提出再審，亦經臺灣士林地方法院以85年度再字
    第1號判決原告無罪，並於日前確定。且被告就系爭著作之
    著作權，亦經內政部於84年7月18日以台（84）內著字第
    8412494 號函撤銷在案。又乙○○係被告公司之法定代理人
    ，明知廖瑞雲不懂日文，不可能創作系爭著作，竟仍代表被
    告受讓該著作，並申請著作權之註冊登記，進而對原告提出
    告訴，顯係代表公司執行職務，且係以背於善良風俗之方法
    加損害於原告，是被告應與乙○○連帶負損害賠償責任，惟
    原告於84 年間即已知悉被告及乙○○之侵權行為，顯已逾2
    年之時效，但被告仍受有800,000元之利益，並致原告受有
    損害，且原告亦已撤銷兩造所簽訂之和解契約，故被告仍應
    依關於不當得利之規定將800,000元返還予原告。為此，爰
    依民法第184條第1項後段、第28條、第197條之規定提起本
    件訴訟等語，並聲明：（一）被告應給付原告800,000元，
    及自起訴狀繕本送達之翌日起至清償日止按年息5%計算之利
    息。（二）原告願供擔保，請准宣告假執行。
二、被告則以：原告因擅自重製系爭著作，而侵害原告之著作權
    ，經臺灣士林地方法院判決原告成立違反著作權法之罪，原
    告當時一度提出上訴，惟因原告自知理虧，為止訟息爭，乃
    與被告達成和解，原告同意賠償800,000元予被告，是被告
    並無任何侵權行為可言。況被告受領800,000元係基於兩造
    簽訂之和解契約，並非無法律上之原因，是原告基於不當得
    利之法律關係為本件請求，並無理由。又原告嗣後雖然依民
    法第738條但書第1款規定為撤銷和解契約之意思表示，但兩
    造於82年5月8日簽訂和解契約之緣由已如前述，並無民法第
    738條但書第1款所謂和解所依據之文件，事後發現為偽造或
    變造之情形，是原告所為之撤銷亦非有據等語置辯，並聲明
    ：原告之訴及其假執行之聲請均駁回。如受不利判決，願供
    擔保請准免為假執行。
三、兩造不爭執之事實：
（一）被告公司於74年10月23日與廖瑞雲訂定著作權轉讓契約，
      由被告取得系爭著作之著作權，並於81年間申請系爭著作
      之註冊登記。嗣被告對原告提出違反著作權法之自訴，並
      經臺灣士林地方法院以81年度自字第223號判處有期徒刑7
      月，緩刑3年確定。在前開刑事訴訟過程中，兩造乃於82
      年5 月8日簽訂和解契約，由原告賠償被告800,000元。
（二）其後因被告再以同一理由對陳鴻銘、黃瑞南提出違反著作
      權法之告訴，經臺灣板橋地方法院調查後發現廖瑞雲並不
      懂日文，不可能創作系爭著作，系爭著作並非被告享有著
      作權之著作物，因而以82年度訴字第1550號判決陳鴻銘、
      黃瑞南無罪確定在案。原告遂對臺灣士林地方法院81年度
      自字第223號判決提出再審，復經臺灣士林地方法院以85
      年度再字第1號判決原告無罪，並於日前確定。
（三）被告就系爭著作之著作權，經內政部於84年7月18日以台
      （84）內著字第8412494號函撤銷。
四、得心證之理由：
    本件兩造所爭執之處，應在於被告受領原告支付之800,000
    元有無法律上之原因？茲分述如下：
（一）按損害賠償之義務人，因侵權行為受利益，致被害人受損
      害者，於前項時效完成後，仍應依關於不當得利之規定，
      返還其所受之利益於被害人，民法第197條第2項固有明文
      。惟前開法條係闡釋依其構成要件而成立之不當得利請求
      權，不因侵權行為請求權罹於時效而受影響。因此，本件
      原告依民法第197條第2項規定請求被告返還其所受之利益
      ，仍應該當於民法第179條不當得利之要件，合先敘明。
（二）次按民法第179條無法律上之原因而受利益，致他人受損
      害者，應返還其利益。雖有法律上之原因，而其後已不存
      在者，亦同，民法第179條定有明文。經查，依前揭兩造
      不爭執之事實，可知被告受領原告給付之800,000元係基
      於兩造於82年5月8日簽訂之和解契約，因此，在該和解契
      約依法撤銷前，難謂被告受領800,000元係無法律上之原
      因。至於原告雖於本件言詞辯論終結前以民法第738條但
      書第1款規定為由撤銷和解契約之意思表示，但被告係因
      臺灣士林地方法院於81年12月21日以81年度自字第223號
      判處被告有罪之情形下，方於82年5月8日與被告簽訂和解
      契約，並無民法第738條但書第1款所謂和解所依據之文件
      ，事後發現為偽造或變造之情形，是原告所為之撤銷並不
      生效。
五、綜上所述，本件被告受領原告給付之800,000元既是基於兩
    造於82年5月8日簽訂之和解契約，則被告即非無法律上之原
    因。從而，原告依民法第197條第2項規定起訴請求被告給付
    800,000元，及自起訴狀繕本送達之翌日起至清償日止按年
    息5%計算之利息，即無理由，不應准許。又原告之訴既經駁
    回，其所為假執行之聲請亦失所附麗，一併駁回之。
六、訴訟費用負擔之依據：民事訴訟法第78條。
中　　華　　民　　國　　94　　年　　5 　　月　　31　　日
                                  民事第五庭法官 林秀圓
正本係照原本作成
如對本判決上訴，須於判決送達後廿日內向本院提出上訴狀
中　　華　　民　　國　　94　　年　　5 　　月　　31　　日
                                          書記官 林蓮女
